【裁判字號】    89,台上,3842
【裁判日期】    890630
【裁判案由】    偽造文書
【裁判全文】
最高法院刑事判決                              八十九年度台上字第三八四二號
    上  訴  人  甲○○○
右上訴人因偽造文書案件，不服台灣高等法院中華民國八十七年三月三十一日第二審
更審判決（八十五年度上更(二)字第一一六四號，起訴案號：台灣板橋地方法院檢察署
八十一年度偵續字第一四一號），提起上訴，本院判決如左：
    主  文
原判決撤銷，發回台灣高等法院。
    理  由
本件原判決認定上訴人甲○○○與告訴人鄭財益於民國七十六年間，在某卡拉ＯＫ店
結識，進而發生性關係，上訴人知悉告訴人經商，資力頗富，認有機可乘，竟意圖為
自己不法之所有，基於概括之犯意，自七十七年三月間起，以借款、投資於台北縣土
城市○○○段大安寮小段七九一地號等土地、稅金或交際費等名義，連續多次向告訴
人詐騙錢財，告訴人不疑有詐，先後以現金或支票等方式交付，至八十年七月間止，
共被上訴人詐取約達新台幣（下同）一千一百四十九萬八千元之財物（連同本息約達
一千五百萬元），期間經告訴人追問，上訴人為取信於告訴人，乃於七十九年七、八
月間，持其利用不知情之不詳姓名者將所有人廖長生（上訴人之翁）變造為上訴人與
周朝昌、江美珠、陳秀蓮等人共有坐落於台北縣土城市○○○段大安寮小段七九一地
號之土地所有權狀影本，至告訴人之父鄭隆盛服務之台北市○○路電信局，交付告訴
人，並誆稱投資情形，以遂其繼續詐財之目的，均足以生損害於該土地真正之地主廖
長生及地政機關有關權狀之管理。嗣因告訴人催債甚急，上訴人乃又於八十年十一月
間，轉而提出廖長生所有上開土地之所有權狀予告訴人設定抵押權，並分別於八十年
十月間、十二月間，書立三百十五萬元、七百萬元之借據各一紙，交付告訴人以為搪
塞。事後上訴人為防事跡敗露，與廖長生明知該權狀已交付告訴人並未遺失，為確保
其詐得之款項，使告訴人無法設定抵押權，乃於八十年十二月五日，共同向台北縣板
橋地政事務所申辦權狀遺失，使公務員為不實事項之登載，但因告訴人異議而被駁回
申請，且上訴人否認有欠款之事，告訴人始知受騙。嗣又於八十一年一月六日與廖長
生共同基同一概括犯意，以該土地所有權狀遺失為由，向上開地政事務所申請補發權
狀，經該所承辦人員登載並予公告，經陳雲英（告訴人之妻）再次異議又遭駁回等情
。因將第一審判決撤銷，改判依牽連犯從一重仍論處上訴人行使變造公文書，足以生
損害於公眾及他人罪刑。固非無見。
惟查：(一)、檢察官就實質上或裁判上之一罪之犯罪事實起訴一部者，依刑事訴訟法第
二百六十七條之規定，其效力及於全部。又案件曾經判決確定者，或已經提起公訴之
案件，在同一法院重行起訴者，應諭知免訴或不受理之判決，同法第三百零二條第一
款及第三百零三條第二款分別定有明文，上開一事不再理之原則，關於實質上之一罪
或牽連犯，連續犯等裁判上之一罪，其一部事實已經提起公訴或業已判決確定者，對
於構成一罪之其他部分，均應予適用。本件第一審判決及原判決係針對檢察官於八十
一年十二月七日以八十一年度偵續字第一四一號起訴之案件予以審判。然檢察官於八
十一年六月十八日即以八十一年度偵字第三四○七號對上訴人及廖長生二人予以提起
公訴，以上訴人及廖長生將廖長生所有系爭土地所有權狀已於八十年十一月十四日交
付告訴人供辦理抵押貸款之用，並未遺失，二人竟共同先後於八十年十二月五日及八
十一年一月六日向台北縣板橋地政事務所申報系爭土地所有權狀遺失，請求補發，認
上訴人與廖長生共犯有刑法第二百十四條之罪嫌云云。嗣檢察官又於八十一年十二月
七日以八十一年度偵續字第一四一號對上訴人提起公訴，以上訴人自七十七年間起，
以投資土地或借款名義，連續向告訴人詐騙錢財等情，認上訴人犯有刑法第三百三十
九條第一項之詐欺取財罪嫌，復說明上訴人明知系爭土地所有權狀已交付告訴人，並
未遺失，竟向台北縣板橋地政事務所申報遺失，使公務員登載不實之偽造文書部分，
已經偵查終結起訴。第一審判決及原判決皆認上訴人向告訴人詐騙錢財之詐欺取財犯
行與明知系爭土地所有權狀並未遺失，而向台北縣板橋地政事務所申報遺失請求補發
之使公務員登載不實公文書犯行間，有方法、結果之牽連關係，原判決並認尚牽連犯
行使變造公文書罪，倘屬無訛，則上訴人所犯詐欺取財及行使變造公文書部分，應為
先提起公訴之八十一年度偵字第三四○七號案起訴效力所及。先起訴之案件，如業經
實體上判決確定（依卷內資料觀之，先起訴之案件，第一審似漏未審判），後起訴之
本件，自應諭知免訴之判決，否則即應為不受理之諭知，無從再為實體上之審判。乃
原審更審時，竟未注意及此，仍從實體上予以論處罪刑，顯屬於法有違。(二)、刑法第
五十五條所規定之牽連犯，必須二個以上之行為有方法、結果之關係，始足構成，亦
即必須以犯一罪之方法行為犯他罪，或以犯一罪之結果行為犯他罪，方有牽連關係可
言，否則即應予以分論併罰。又刑事訴訟法第三百七十九條第十二款所稱已受請求之
事項未予判決，係指其已受請求之事項，本屬起訴或上訴之範圍，原審應行裁判之一
部分，而竟未予裁判者而言，如與起訴或上訴之部分，具有事實上、實質上或裁判上
一罪之審判不可分關係，而未一併予以判決者，即屬之；如原審所為之判決，與未經
判決之部分，在法律上原可分別裁判者，該漏未判決之部分，除得依法請求補判外，
尚非屬於此所謂已受請求之事項未予判決之違背法令。本件後起訴之詐欺取財部分，
與先起訴之使公務員登載不實公文書部分，若無上開所稱之牽連關係，則先起訴之案
件，第一審縱漏未審判，僅生補判問題，第一審及原審固得就本件詐欺取財予以實體
上之裁判，又原判決所謂上訴人變造土地所有權狀影本並持以行使之犯行，倘與詐欺
取財間，確有牽連關係，依審判不可分之原則，亦得一併加以審判。然依告訴人之告
訴狀所載：上訴人係佯稱介紹告訴人投資土地，先以購地為由，於七十七年間向告訴
人預拿訂金多次，均未過戶任何土地予告訴人，經告訴人一再追問，上訴人均稱土地
買賣尚未談妥，若擬購土地無法成交，願將上訴人自有土地過戶予告訴人，上訴人為
證明自己確有土地，始將一張變造之系爭土地所有權狀影本交付告訴人，嗣後上訴人
「未再以投資土地為詞向告訴人拿錢，另以其他藉口向告訴人陸續借款」（第三四○
七號偵查卷第一頁反面），似指上訴人以介紹告訴人投資購地為由，向告訴人詐騙所
謂訂金多次完成後，經告訴人追問，方以變造之土地所有權狀影本交付告訴人塘塞，
嗣後上訴人並未再以投資土地為詞向告訴人詐財，而係另以與行使變造土地所有權狀
影本無涉之其他藉口向告訴人陸續「借款」，則能否謂未經起訴之行使變造公文書犯
行，與後起訴之詐欺取財犯行間，係以犯一罪之方法行為犯他罪﹖或以犯一罪之結果
行為犯他罪﹖自非無研酌之餘地。原審就此未詳加調查勾稽，仍因襲第一審判決，於
原判決內遽認二者間有方法結果之牽連關係，應一併審判云云，難謂為適法。(三)、刑
事訴訟法第三百十條第二款規定，有罪之判決書，對於被告有利之證據不予採納者，
應說明其理由，係指具體而明確之理由而言，不得僅以抽象空泛之詞，即予摒棄不採
，否則仍有判決理由不備之違背法令。上訴人一再主張：苟上訴人有於七十九年七、
八月間將變造之系爭土地所有權狀影本交付告訴人，焉敢再於八十年十一月十四日將
真正之系爭土地所有權狀原本交付告訴人而自曝其短，顯係告訴人於收受系爭土地所
有權狀原本後，臨訟變造影本以誣陷上訴人云云。經核均由告訴人附隨於告訴狀提出
之所謂變造之系爭土地所有權狀影本（第三四○七號偵查卷第四頁）及系爭真正之土
地所有權狀影本（同上偵查卷第六頁），除所有權人欄所載姓名不同外，其餘內容均
屬相同，告訴人於八十年十一月十四日收受上訴人交付之該系爭土地所有權狀原本時
，應不難發現其間之異同，上訴人此部分主張對其有利之證據，似非全然無據。原審
本次更審時，並未依本院前次發回意旨，詳細研求審認，僅於原判決理由欄二內謂告
訴人並未詳閱查覺，致原有合理懷疑之瑕疵依然存在，仍有判決理由不備之違法。以
上，或為上訴意旨所指摘，或為本院得依職權調查之事項，應認仍有發回更審之原因
。
據上論結，應依刑事訴訟法第三百九十七條、第四百零一條，判決如主文。
中      華      民      國    八十九    年      六      月     三十     日
                              最高法院刑事第一庭
                                  審判長法官  施  文  仁
                                        法官  張  淳  淙
                                        法官  林  永  茂
                                        法官  蕭  仰  歸
                                        法官  花  滿  堂
      右正本證明與原本無異
                                              書  記  官
中      華      民      國    八十九    年      七      月      六      日


司法院資訊處製作；財團法人民間司法改革基金會備份。
